【裁判字號】    99,上訴,1647
【裁判日期】    990728
【裁判案由】    偽證
【裁判全文】
臺灣高等法院刑事判決                99年度上訴字第1647號
上  訴  人
即  被  告  甲○○
上列上訴人因偽證案件，不服臺灣台北地方法院99年度訴字第72
號，中華民國99年4月20日第一審判決（起訴案號：臺灣台北地
方法院檢察署98年度偵字第25638號），提起上訴，本院判決如
下：
    主  文
原判決撤銷。
甲○○無罪。
    理  由
一、公訴意旨略以：被告甲○○係瑞冠汽車修護廠之負責人，於
    民國96年4月間，透過乙○○（所涉偽證罪嫌，為不起訴處
    分）之介紹，以新臺幣（下同）16萬元之價格，出售車牌號
    碼為9036-RJ號自用小客車（廠牌為豐田，型號為TERCEL）1
    輛予張地筌（所涉詐欺罪嫌，業經臺灣板橋地方法院96年度
    易字第3753號判處有期徒刑3月15日，復經本院駁回上訴並
    判決緩刑2年確定）。惟張地筌購入上開自用小客車後，因
    該車原係作為營業小客車使用，里程數已逾10萬公里且車況
    甚差，竟意圖為自己不法之所有，在雅虎奇摩拍賣網站上刊
    登出售上開自用小客車之廣告，並在廣告內記載上開自用小
    客車車況為「很少開跑2萬多公里」之敘述，使魏愣聰瀏覽
    後陷於錯誤，誤以為車況如此，而以21萬8772元之價格向張
    地筌購買。嗣魏愣聰將上開自用小客車送修後，發現曾作為
    營業小客車使用，始知受騙因而對張地筌提出詐欺告訴。詎
    甲○○明知係張地筌親自向其購車，並非乙○○向其購車，
    竟為迴護張地筌，基於偽證之犯意，於97年1月22日本院法
    官訊問時，就張地筌究竟有無親自購車之與案情有重要關係
    事項，供前具結虛偽證稱：是乙○○與我聯繫購車事宜，我
    沒見過張地筌等語。因認被告涉犯刑法第168條之偽證罪嫌
    云云。
二、按犯罪事實應依證據認定之，無證據不得認定犯罪事實；不
    能證明被告犯罪者，應諭知無罪之判決，刑事訴訟法第 154
    條第2項、第301條第 1項分別定有明文。且事實之認定應憑
    證據，如未能發現相當證據，或證據不足以證明，自不能以
    推測或擬制之方法，為裁判之基礎。認定不利於被告之事實
    ，需依積極證據，茍積極證據不足為不利於被告事實之認定
    時，即應為有利於被告之認定，更不必有何有利之證據。又
    刑事訴訟上證明之資料，無論其為直接證據或間接證據，均
    須達於通常一般人均不致於有所懷疑，而得確信其為真實之
    程度，始得據為有罪之認定，若其關於被告是否犯罪之證明
    未能達此程度，而有合理性懷疑之存在，致使無從形成有罪
    之確信，根據「罪證有疑，利於被告」之證據法則，即不得
    遽為不利被告之認定，其以情況證據（即間接證據）斷罪時
    ，尤須基於該證據在直接關係上所可證明之他項情況事實，
    本乎推理作用足以確證被告有罪，方為合法，不得徒憑主觀
    上之推想，將一般經驗上有利被告之其他合理情況逕予排除
    （最高法院76年台上字第4986號、32年度上字67號判例意旨
    參照）。
三、本件公訴人認被告涉犯上開偽證罪嫌，無非係以臺灣板橋地
    方法院96年度易字第3753號97年4月24日刑事報到單、訊問
    筆錄、錄音光碟、檢察事務官勘驗筆錄、本院97年度上易字
    第1727號98年1月22日訊問筆錄、甲○○證人結文各1份等為
    其主要論據。
四、訊據被告甲○○對於伊曾以證人之身分，分別於97年4月24
    日下午15時40分許在臺灣板橋地方法院96年度易字第3753號
    詐欺案件審理時，及98年1月22日上午11時許在本院97年度
    上易字第1727號詐欺案件審理時，均曾以證人身分出庭作證
    ，經法官於訊問前諭知證人具結義務及偽證處罰後，被告乃
    於朗讀結文後具結之事實，坦承不諱，惟堅詞否認有何偽證
    犯行，辯稱：伊係將系爭車輛賣給乙○○，在地院作證時伊
    誤認該案之被告是乙○○，且沒有看筆錄內容就簽名，第二
    審時因乙○○有到庭，伊發現買的人是乙○○，因伊只認識
    乙○○一人，不認識張地筌，沒有理由去袒護不認識的人而
    為偽證等語。經查：
(一)被告於97年1月22日本院法官訊問時，就張地筌究竟有無親
    自購車之與案情有重要關係事項，供前具結證稱：是乙○○
    與我聯繫購車事宜，我沒見過張地筌等語，為被告所是認，
    惟依證人乙○○於本院證稱：系爭車輛係我與太太一同至被
    告位於土城市○○路，名為瑞冠之店內所購買，買賣合約書
    係太太簽的，簽約當天就付支票，當時係我岳父要我幫他買
    ，車子要給小舅子張地筌開，後來他們覺得車輛太小而轉賣
    。買這部車時被告有告知車況，知道係營業車，我也有告訴
    岳父及小舅子。簽約的時候張地筌沒有去，是後來要牽車的
    時候，張地筌才跟我一起去，印象中牽車時被告不在場，只
    有他兒子在等語（見本院卷第31至32頁），核與被告所供情
    節相符，且有被告以瑞冠汽車之名義與乙○○簽立之汽車買
    賣（仲介）合約書1份在卷可稽（見原審卷第14頁），可見
    系爭車輛確係由被告賣予乙○○，而非張地筌，被告與張地
    荃亦未曾謀面，則被告於本院97年度上易字第1727號詐欺案
    件審理時證稱：系爭車輛係賣給乙○○，出售時有告知乙○
    ○車子年份、車況、價位，但不認識張地筌等情，應屬真實
    ，並無虛偽可言，自難以偽證罪相繩。
(二)至被告於97年4月24日下午15時40分許在臺灣板橋地方法院
    96年度易字第3753號詐欺案件審理時，以證人身分作證稱係
    張地荃向其購買系爭車輛乙節，被告辯稱其未曾到過法院，
    於地院所述係因誤以為該案被告為乙○○，又未看電腦螢幕
    內容等語，按一般民眾未曾至法庭作證，偶然收到傳票，除
    得知自己須於指定時日到庭作證外，對其上記載案號案由等
    相關事項，是否能完全理解其上意思，顯非無疑，且其到庭
    接受詰問，係針對系爭車輛之買賣過程，因其於買賣過程中
    僅接觸乙○○夫妻二人，故其主觀認知檢察官與法官之詢問
    對象為乙○○，而誤認乙○○為該案被告，亦非無可能。再
    觀諸被告於臺灣板橋地方法院96年度易字第3753號張地筌詐
    欺案件97年4月24日審理時證稱：都是跟被告在電話中報系
    爭車輛之年份、車況、價格，也有說這部車是營業車，以前
    曾經跟被告做過買賣，有介紹車子給他，這次是因為看到車
    子覺得可能適合他等語，及該案被告張地筌於此次庭期中對
    被告所言表示意見稱：電話連絡是瑞冠老闆跟我姊夫乙○○
    聯絡的等語，有該次庭訊錄音譯文在卷可稽（見偵查卷第9
    、10、13、14頁），均核與證人乙○○上開證稱系爭車輛係
    伊購買，被告甲○○有告知該車為營業車及詳細車況等語相
    符，堪認被告辯稱於該次庭期所言係誤認被告為乙○○而為
    之證述，非屬無據。雖張地筌於臺灣板橋地方法院96年度易
    字第3753號詐欺案件審理時稱：當時有與我姊夫乙○○一起
    去，車況確實為2公里云云，惟於97年1月23日準備程序中法
    官詢問其車行的人是誰時，其供稱我沒辦法知道是誰等語（
    見臺灣板橋地方法院96年度易字第3753號第21頁），此部分
    亦經證人乙○○於本院明白證稱：簽約的時候張地筌沒有去
    ，是後來要牽車的時候，張地筌才跟我一起去，印象中牽車
    時被告不在場，只有他兒子在等語（見本院卷第32頁），顯
    見張地筌或曾與乙○○一同前往瑞冠車行，然當時並未遇見
    被告甲○○，故被告甲○○與張地筌素不相識，未曾謀面，
    被告甲○○何有為張地筌虛構證詞而陷己於有期徒刑7年以
    下偽證罪之動機？況張地筌於伊之詐欺案件中始終供陳系爭
    車輛係伊姊夫乙○○購自瑞冠車行，且車行老闆甲○○有告
    知是營業車等語（見台灣桃園地方法院檢察署96年度偵字13
    900號卷第35頁、本院97年度上易字第1727號卷第50、51頁
    ），則被告甲○○亦無故意隱匿系爭車輛係賣給乙○○之事
    實，而偽稱係賣給張地筌之理由，益徵被告甲○○無偽證之
    動機及實益，是其辯稱：並無偽證故意等情，應值採信。
五、綜上所述，被告甲○○於98年1月22日上午11時許在本院97
    年度上易字第1727號詐欺案中所為證言，應與事實相符，而
    於97年4月24日下午15時40分許在臺灣板橋地方法院96年度
    易字第3753號詐欺案中之證詞，雖與事實不符，惟其辯稱係
    因誤認該案被告為與其交易之乙○○乙節，亦非全屬無據，
    檢察官所舉證據，尚不足以積極證明被告有何偽證故意，此
    外，復查無其他積極證據足資證明被告有公訴人所指之犯行
    ，是被告之犯行尚屬不能證明。原審未詳予勾稽，遽認被告
    有本件偽證犯行，並予以論罪科刑，容有未當。被告上訴意
    旨否認犯行，指摘原判決不當，為有理由，自應由本院將原
    判決撤銷改判，並諭知被告無罪之判決，以昭折服。
據上論斷，應依刑事訴訟法第369條第1項前段、第364條、第301
條第1項前段，判決如主文。
本案經檢察官黃柏齡到庭執行職務。
中    華    民    國    99    年    7     月    28    日
                  刑事第十五庭審判長法  官  吳昭瑩
                                    法  官  賴邦元
                                    法  官  蘇隆惠
以上正本證明與原本無異。
檢察官如不服本判決，應於收受送達後10日內向本院提出上訴書
狀，其未敘述上訴之理由者並得於提起上訴後10日內向本院補提
理由書（均須按他造當事人之人數附繕本）「切勿逕送上級法院
」。
                                    書記官  楊妙恩
中    華    民    國    99    年    7     月    28    日

司法院資訊處製作；財團法人民間司法改革基金會備份。
